【裁判字號】    98,易,495
【裁判日期】    980415
【裁判案由】    傷害等
【裁判全文】
臺灣臺中地方法院刑事判決               98年度易字第495號
公  訴  人  臺灣臺中地方法院檢察署檢察官
被      告  丁○○
            戊○○
            甲○○
            乙○○
上四人共同
選任辯護人  王有民律師
            陳瑾瑜律師
上列被告等因傷害等案件，經檢察官提起公訴（96年度偵字第27
176號、97年度偵字第678號），本院判決如下：
    主    文
戊○○公然侮辱人，處罰金新臺幣伍仟元，如易服勞役，以新臺
幣壹仟元折算壹日。被訴無故侵入他人住宅部分不受理。被訴普
通傷害、普通毀損、強制未遂部分，均無罪。
丁○○、甲○○、乙○○被訴無故侵入他人住宅部分不受理。被
訴普通傷害、普通毀損、強制未遂部分，均無罪。
壹、有罪部分：
一、犯罪事實：戊○○係丁○○之助理，而丁○○於民國96年1
    月24日，購得臺灣汽車客運股份有限公司（下簡稱臺汽公司
    ）所有坐落臺中市○區○○路28-4、29-7號土地及其上門牌
    臺中市○區○○路121、123、125、127、129、131、133、1
    35號、篤行路119巷1、2、3、4、5、6號、五權路166、168
    、170、172號之建物，該些建物原本是臺汽公司配住給員工
    當宿舍，其中門牌臺中市○區○○路125號之建物配住戶為
    成治外（此戶以下簡稱系爭宿舍）。又臺汽公司曾於92年6
    月18發函通知各住戶，該些房地於92年5月1日進入處理階段
    ，請各住戶依規定搬遷，若自願搬遷者即核發新臺幣（下同
    ）12萬元至24萬元之搬遷補償費，部分住戶已依規定領取補
    償費辦理搬遷，而成治外之兒子丙○○及部分未搬遷戶，認
    為渠等對所住宿舍之土地可因時效取得請求登記為地上權人
    ，因而對臺中市中正地政事務所提起行政訴訟，丙○○並認
    為依中央各機關學校國有眷舍房地處理要點及臺汽公司眷舍
    借用約定書之規定，現狀標售之眷舍合法現住人其搬遷安置
    事宜由得標人負責，因而要求丁○○必須提供處所安置成治
    外或給付300多萬元之補償費，才願意搬遷，而丁○○認為
    ，未依期搬遷之住戶，依臺汽公司之規定，已不得再申請搬
    遷補助費，惟其為圓滿解決事情，仍願意支付未搬遷戶24萬
    元之搬遷費，經協調結果，其他未搬遷戶，均已同意搬遷，
    僅丙○○仍堅持前意，拒不將其父親成治外遷離系爭宿舍。
    96年7月9日，因為丁○○僱工拆除已搬遷之其他房舍時，不
    慎挖破欣中天然氣股份有限公司（下簡稱欣中瓦斯公司）所
    埋設之天然瓦斯管線，造成瓦斯外洩，依欣中瓦斯公司之指
    示，必須先將電斷掉，方可避免釀成災害，而該社區之地下
    電纜線出口設在系爭宿舍之圍牆內，戊○○即指揮工人進入
    系爭宿舍之圍牆內斷電，惟遭丙○○阻擋進入，戊○○竟憤
    而基於侮辱之犯意，在系爭宿舍大門外，以臺語對門內之丙○○公然辱罵：「幹你娘」，而經丙○○錄音為證。
二、案經丙○○訴請臺灣臺中地方法院檢察署檢察官偵查起訴。
    理    由
一、上揭犯罪事實業據被告戊○○坦承不諱，核與證人即告訴人
    丙○○於98年4月1日在本院證述之情節相符（參本院卷第16
    2頁筆錄），並有告訴人提出之錄音光碟存卷可佐，而該錄
    音光碟經本院勘聽結果，確實有人以臺語說「幹你娘」等語
    。本件事證明確，被告戊○○此部分犯行應堪認定。
二、按「幹你娘」係屬粗鄙、輕視之穢詞，用以罵人，足以使人
    感覺難堪受辱。故核被告戊○○所為，係犯刑法第309條第1
    項之公然侮辱罪。爰審酌被告犯後坦承所為態度良好，頗具
    悔意，係因情急憤而脫口辱罵致罹刑章等一切情狀，量處如
    主文所示之刑，並諭知易服勞役之折算標準。
貳、不受理部分：
    理    由
一、公訴意旨略以：96年7月9日，由被告丁○○幕後策畫，由被
    告戊○○擔任現場指揮，由被告王茂清、乙○○以不明工具
    毀損系爭宿舍大門門鎖後，被告甲○○、乙○○並隨即進入
    屋內，因認被告丁○○、戊○○、甲○○、乙○○涉犯刑法
    第306條第1項之無故侵入他人住宅罪嫌云云。
二、本院訊之被告丁○○等四人，渠等均辯稱：當天為了避免瓦
    斯外洩造成嚴重災害，必須剪斷電纜線，雖然總線在系爭宿
    舍外面，惟若直接剪斷，整個社區即全部斷電，而因當時成
    治外在宿舍內靠插電之醫療器材維生，為免成治外發生意外
    ，才須進入設在系爭宿舍圍牆內之分線區斷電，以避免剪到
    系爭宿舍之電線，又進入圍牆內剪完電線後，係鄰居馬麗民
    說右成達願意跟丁○○好好談搬遷補償之事，渠四人才會進
    入屋內等語。
三、經查，當日工人確有進入系爭宿舍圍牆內拆除電錶，此經
    被告丁○○四人於偵訊中陳述明確，並為起訴書所記載，告
    訴人提出之當日照片亦顯示：有工人在系爭宿舍圍牆外剪電
    線（參他卷第13頁照片），而告訴人於98年4月1日在本院審
    理中具結證稱：「（問：96年7月9日那天你家中水電有無被
    斷？）沒有」（參本院卷第183頁筆錄），其所提出之當日
    照片亦顯示：成治外躺在屋內床上，床邊並置有插電維生器
    材，參以欣中瓦斯公司於96年7月23日所開立內載丁○○所
    經營之黑龍江建設有限公司繳納「挖損賠償費」1800元之收
    據等，可信被告戊○○指揮工人進入系爭宿舍之圍牆內，並
    非為了剪斷該宿舍所用之電線或拆除電錶，而係為了剪斷該
    宿舍以外之其他社區電纜線，以防成治外發生斷電之意外，
    否則既然已進入該宿舍之圍牆內拆除電錶，何以該宿舍仍然
    有電，被告丁○○四人此部分之陳述，應該為真，而可採信
    。該宿舍之配住人係成治外，此有臺汽公司之配住資料附
    卷可稽（參本院卷第110頁），而證人即告訴人丙○○於98
    年4月1日在本院具結證稱：「（問：這段時間家裡面有何人
    在？）我父親及外籍看護」、「（問：你父親當時的狀況可
    否行動或講話？）可以講話，意識清楚，只是骨頭僵直無法
    走路」、「（問：你結婚了嗎？）結婚了」、「（問：與太
    太住何處？）潭子」、「（問：篤行路125號房子是何人在
    住？）爸爸、媽媽、外傭，如果我父親身體有異狀，我就會
    回去待命」、「（問：你父親有申請宣告禁治產嗎？）沒有
    」（參本院卷第154、167頁筆錄）。足徵系爭宿舍之配住人
    係成治外，實際居住人係成治外夫妻，而告訴人已經成年結
    婚，與太太居住他處，僅於父親成治外身體有異狀時，才回
    去待命。茲刑法第306條第1項之不法侵入罪之保護客體，為
    個人居住之安寧與私人生活秘密之保持，重在居住之事實，
    而告訴人既非該宿舍之配住人，且已經成年結婚，平時也非
    以該宿舍為經常之住居處，則該宿舍遭人非法侵入時，其顯
    非直接被害人甚明。
四、按刑法第308條規定：第306條侵害住居自由罪，須告訴乃
    論，刑事訴訟法第232條規定，犯罪之被害人，得為告訴
    ，所謂被害人，係指因為犯罪行為直接受害之人而言（參最
    高法院20年上字第55號判例）。刑事訴訟法第303條第3款
    規定：告訴乃論之罪，未經告訴，應諭知不受理之判決。查
    丙○○既非系爭宿舍遭侵入之直接被害人，自無權利對被侵
    入之事實提出告訴，而有告訴權之成治外可以講話、意識清
    楚、並未被宣告禁止產，卻未委任丙○○或他人提出告訴，
    是本件非法侵入住宅之罪，顯未經有告訴權人提出告訴，依
    前揭說明，自應依刑事訴訟法第303條第3款之規定，諭知不
    受理之判決。
、無罪部分：
一、公訴意旨另以：96年7月9日，由被告丁○○幕後策畫，由被
    告戊○○擔任現場指揮，由被告甲○○將系爭宿舍之大門
    猛力關上而夾住告訴人丙○○之手臂，再由被告甲○○徒手
    毆打告訴人之臉頰，復由被告王勝裕徒手掐住告訴人之頸部
    ，致告訴人受有左臉頰紅腫、左頸部紅腫及左上臂擦挫傷等
    傷害。由被告甲○○徒手將告訴人所有手提電腦撥落在地
    ，並將告訴人所有之數位相機踹落在地，致上開手提電腦、
    數位相機毀損而不堪用。被告丁○○、戊○○、甲○○、
    乙○○以上開強暴方式，而著手強迫成治外、丙○○行無義
    務之遷離事項，幸警方及時到場，始未得逞。因認被告丁○○四人涉犯刑法第277條第1項之普通傷害罪、第354條之普
    通毀損罪、第304條第1項、第2項之強制未遂罪嫌云云。
二、按犯罪事實應依證據認定之，無證據不得認定犯罪事實，又
    不能證明被告犯罪者，應諭知無罪之判決，刑事訴訟法第15
    4條第2項、第301條第1項分別定有明文。另告訴人之告訴，
    係以使被告受刑事訴追為目的，是其陳述是否與事實，仍應
    調查其他證據以資審認；認定不利於被告之事實，須依積極
    證據，茍積極證據不足為不利於被告事實之認定時，即應為
    有利於被告之認定，更不必有何有利之證據；且刑事訴訟法
    第161條已於91年2月8日修正公布，其第1項規定檢察官就被
    告犯罪事實，應負舉證責任，並指出證明之方法，因此檢察
    官對於起訴之犯罪事實，應負提出證據及說服之實質舉證責
    任，倘其所提出之證據，不足為被告有罪之積極證明，或其
    指出證明之方法，無從說服法院以形成被告有罪之心證，基
    於無罪推定之原則，自應為被告無罪判決之諭知（參最高法
    院52年台上字第1300號、30年上字第816號、92年台上字第
    128號判例）。
三、公訴人認被告丁○○四人涉犯刑法第277條第1項之普通傷害
    罪、第354條之普通毀損罪、第304條第1項、第2項之強制未
    遂罪嫌，無非係以告訴人之指訴，告訴人提出之診斷證
    明書，告訴人於現場錄音、錄影及翻拍之照片等為其依據
    。本院訊之被告丁○○、戊○○、甲○○、乙○○，均堅詞
    否認有為上揭不法行為。被告丁○○辯稱：被告戊○○等人
    要進入圍牆內斷電時，伊並不在現場，係後來鄰居馬麗民說
    右成達願意跟伊好好談，伊才會進入屋內。被告戊○○、甲○○、乙○○均辯稱：當天要進去系爭宿舍圍牆內剪電線前
    ，有先敲門，看護成治外之外籍傭人不開門，並通知告訴人
    回來，待告訴人回來後，伊等要進入圍牆內，卻遭到告訴人
    在圍牆內擋住紅色鐵門，被告甲○○、乙○○在圍牆外欲將
    紅色鐵門推開，雙方因此推擠而肢體互有擦傷，並非故意傷
    害，又系爭宿舍老舊，已成危險建物，須靠醫療器材維生之
    成治住在該處，生命安全顯然堪虞，國家公權力自會介入處
    理，根本無須伊等自惹麻煩，從而伊等亦無強制成治外搬遷
    之必要等語。
四、經查，證人即告訴人丙○○於96年7月9日在警詢中陳稱：
    「96年7月9日下午13時左右，當我要進入住家（即系爭宿舍
    ），遭戊○○、施俊雄、乙○○當場站在門口，影響我進入
    屋內，當我進入屋內後，就將玻璃門關上，而甲○○就將玻
    璃門敲破，我就到外面觀看，我一離家，甲○○與乙○○就
    進入屋內將大門關上，在關門當中夾傷我左手手臂，我乘機
    進入屋內，並站在門口，而甲○○與王聖欲要強行進入屋內
    ，我不從，王聖欲就掐住脖子，施俊雄拉住我雙手，而甲○○乘機從背後揮拳打我頭部，並用腳踢我身上相機，在毆打
    拉扯時，也將身上筆記電腦摔壞，當時丁○○教唆甲○○將
    門鎖敲壞」（參警卷第3-5頁筆錄），98年4月1日在本院
    審理中具結證稱：「我是在96年7月9日早上10點多接到外籍
    看護的電話，說我們的房子被人家強行侵入，我回家發現外
    牆已經被撬壞，第一道鐵門就是院子紅色的門，門鎖已經被
    敲壞，我入內查看，外面又有人拿棍子敲我們家玻璃，這是
    我第一次報警，警方走了之後，乙○○就打開玻璃門闖進來
    ，其餘三位被告也有進入我家裡，四個人進來之後，戊○○
    指揮他們三個人搬東西，甲○○拿起鐵鎚將我家紅色鐵門內
    鎖的門栓敲壞，而我剛剛講說我回來的時候看到紅色鐵門的
    鎖被破壞，是指可以從外面用鑰匙開的那個鎖被敲壞，後來
    戊○○恐嚇說今天有20多個人要來住，要裝潢，然後就由甲○○將紅色鐵門的內鎖敲壞，後來甲○○就一直待我家裡面
    不走，又動我家的冷氣，我有制止他，請他不要亂動，後來
    我聽到外面有吵雜聲，要走出去，被甲○○制止，我要閃過
    去，他故意坐在我家門口，不讓我出去，後來我過去，他用
    腳踹外面的鐵門，鐵門將我右手臂夾傷，這是第一次傷害我
    的部分，我就再報警，警方來的時候，被告四個人就已經走
    出我家，站在紅色鐵門外面，後來我聽到紅門外面，騎樓那
    邊他們有人說要衝進來將我父親推走，我就從屋內擋住玻璃
    門那邊不讓他們進來，玻璃門沒有辦法關起來，乙○○一手
    抓著我脖子，一手抓住我的手，硬要把我推開，我看到甲○○要伸手去抓我放在旁邊茶櫃的筆記型電腦，我不知道他為
    何要抓我的電腦，當時我在儲存資料，在我剛回家的時候，
    我就將電腦打開要做儲存的動作，警方第一次來之前，我就
    已經在儲存資料了，我要制止他，電腦就摔落下來地上，甲○○趁我不注意，出手打我臉頰，我眼鏡飛出去，我手中有
    相機，他故意踹一腳，要將我相機踢走，後來我又報警，甲○○、乙○○又持續毆打我，乙○○用膝蓋頂我胸部，甲○○從後面打我背部，我要擋頭部，甲○○又一拳揮過來」（
    參本院卷第151-162頁筆錄）。綜上可知，告訴人於警詢中
    陳稱被告甲○○將玻璃門敲破，「被告甲○○與被告乙○○
    」就進入屋內將大門關上，在關門當中夾傷伊「左手」手臂
    ，後來被告王聖欲掐住伊脖子，「施俊雄拉住伊雙手」，被
    告甲○○乘機從背後揮拳打伊頭部，並用腳踢伊身上相機，
    在毆打拉扯時，也將伊「身上」筆記型電腦摔壞。惟於本院
    審理中卻證稱伊要閃過去，被告甲○○故意坐在伊家門口，
    不讓伊出去，後來伊過去，「被告甲○○」用腳踹外面的鐵
    門，鐵門將伊「右手」手臂夾傷，伊在屋內擋住玻璃門，乙○○一手抓著伊脖子，一手抓住伊的手（而非施俊雄抓伊的
    手），伊看到被告甲○○要伸手去抓伊「放在旁邊茶櫃的筆
    記型電腦」（非伊身上），我要制止他，電腦就摔落在地上
    。其所述並非一致而有瑕疵甚明。
五、次查，證人即告訴人丙○○98年4月1日在本院審理中具結
    證稱：「（問：案發當天，你是否拿著錄影機、照相機、錄
    音機在身上？）兩臺照相機、一臺錄音機」（參本院卷第16
    3頁筆錄），又告訴人於偵訊中所提出之當天影音光碟，經
    本院於審理前勘聽結果，錄音部分幾乎都是告訴人之自述，
    告訴人對此亦稱：「（問：根據你在偵查庭提出的當天錄音
    譯文，該錄音經本院先行勘聽都是你自己在講述的，是否如
    此？）是，因為我必須要紀錄當時發生的時間」（參本院卷
    卷第163頁筆錄），錄影部分則與告訴人所提之照片內容幾
    乎一樣，均看不到有誰毆打告訴人或毀損筆記型電腦、相機
    之畫面。茲按告訴人於案發當天，已擺出兩臺照相機、一臺
    錄音機蒐證，則不僅被告等在場之人對自己之行為會有所節
    制，不讓告訴人有指責之機會，告訴人自亦不會遺漏捕捉搜
    集任何對其侵害之畫面及聲音，而該錄音、錄影內容既無任
    何被告等人毆打告訴人或毀損筆記型電腦、相機之畫面，則
    告訴人指訴被告等人傷害、毀損之行為，即顯有疑義。告
    訴人提出之照片（參他卷第13頁）顯示：被告甲○○、乙○○有進入屋內，但均無何異常舉止（至於是否無故侵入住宅
    ，本院認未經有告訴權人告訴，故不予論究），屋內擺設正
    常，並無如告訴人前揭所述之毆打、毀損而可能造成之零亂
    狀，雖然地上有一臺筆記型電腦、一臺照相機，但外觀均完
    好，看不出任何由上重摔落地可能造成之破損情形，且公訴
    人及告訴人亦未舉證證明該筆記型電腦及照相機到底如何不
    堪使用。證人即當天到場之警員鄭喻鴻於98年4月1日在本
    院審理中具結證稱：「第二次到現場，約下午1、2點，也是
    他們打110報案，我才到現場，丙○○表示戊○○他們三個
    人有進入屋內，不包括丁○○，我這次到場，有看到丁○○
    在鐵門外面，與其他人討論這件事情，我們到場時，除了丙○○自己在裡面，其他人都在外面，是丙○○自己表示被告
    有進入屋內且造成毀損」、「（問：他有無說被告如何進入
    屋內，如何毀損？）他說強行進入屋內，發生傷害，裡面的
    東西損壞」、「（問：他有說怎樣傷害怎樣毀損？）與他剛
    剛講的情況一樣，都是他自述」、「（問：你看到現場，看
    起來有無像打鬥過的樣子？）家裡面的擺設比較凌亂，很難
    判斷」（參本院卷第166、169頁筆錄）。顯見本件都是告訴
    人之自述，而其自述與實際情況並未明顯符合。臺中市政
    府於96年7月11日以府社工字第0960152947號函臺中市警察
    局第二分局，表示成治外年邁臥床，無自理能力，須靠醫療
    器材維生，置身於危險環境，急需緊急庇護，請派二名警力
    予以協助（參他卷第56頁），參以告訴人所提出之成治外照
    片顯示：成治外躺在病床上，鼻孔插管等狀。可見成治外當
    時身體狀況極為脆弱，被告四人依常情應知當場強制其離開
    ，因此發生之意外糾紛，將大於系爭宿舍之搬遷問題，且此
    部分確實有公權力可以處理，是以被告四人謂當天並無強制
    成治外遷離之意思，應該為真。告訴人雖提出記載其受有
    ：左臉頰紅腫、左頸部紅腫、左上臂擦挫傷併腫脹之驗傷診
    斷書，證明其有遭被告甲○○、乙○○毆打。惟此為被告甲○○、乙○○所否認，而本院亦認告訴人此部分之指訴有瑕
    疵，且客觀證據不足（詳如前述），又被告甲○○、乙○○
    亦提出渠等腹部、手臂受傷之照片（參他卷第61-62頁），
    被告乙○○並提出診斷證明書（參警卷第27頁）。而按被告
    甲○○、乙○○果有以告訴人所述之方式合力毆打告訴人，
    甚至加上一個施俊雄，則依常情，告訴人應不可能只受診斷
    證明書上所記載之該些傷害，且告訴人當時拿著兩臺照相機
    、一臺錄音機，自是拙於反抗，被告甲○○、乙○○於人多
    勢眾下，又豈會掛彩受傷，是以本院認為雙方所受之傷，應
    係如被告四人所言，係雙方在推擠紅色鐵門時所造成，較為
    合理，而此部分傷害，應屬過失傷害，此與公訴人起訴之故
    意傷害，其基本社會事實完全不同，本院自非能變更起訴法
    條，逕予論罪科刑。
六、綜上所查，本院認公訴人依照告訴人之指訴所提出之證據，
    尚不足為被告四人犯普通傷害、普通毀損、強制未遂等罪之
    積極證明，無從說服本法院形成被告四人有罪之心證，依前
    揭判例意旨，本件即應為有利於被告四人之認定，更不必有
    何有利之證據。此外，復查無任何積極證據足資證明被告四
    人有何公訴人所指之犯行，依上揭條文規定，自應為被告丁○○、戊○○、甲○○、乙○○，均為無罪之諭知。
據上論斷，應依刑事訴訟法第299條第1項前段、第301條第1項、
第303條第3款，刑法第309條第1項、第42條第3項，刑法施刑法
第1條之1第1項、第2項前段，判決如主文。
中    華    民    國    98    年    4     月    15    日
                         法  官   李秋娟
以上正本證明與原本無異。
如不服本判決應於收受送達後10日內向本院提出上訴書狀，並應
敘述具體理由；其未敘述上訴理由者，應於上訴期間屆滿後20日
內向本院補提理由書（均須按他造當事人之人數附繕本）「切勿
逕送上級法院」。
                         書記官   簡芳敏
中    華    民    國    98    年    4     月    15    日
附錄論罪科刑法條
中華民國刑法第309條第1項（公然侮辱罪）
公然侮辱人者，處拘役或3百元以下罰金。


司法院資訊處製作；財團法人民間司法改革基金會備份。
